最高法院民事判決　　　　　　　九十六年度台上字第四四七號
上　訴　人　甲 ○ ○
　　　　　　乙 ○ ○
　　　　　　丙○○○
　　　　　　丁 ○ ○
　　　　　　己 ○ ○
　　　　　　庚 ○ ○
　　　　　　辛 ○ ○
　　　　　　壬 ○ ○
　　　　　　癸 ○ ○
　　　　　　戊 ○ ○
共　　　同
訴訟代理人　陳瑞萍律師
被 上訴 人　子○○○
　　　　　　丑 ○ ○
共　　　同
訴訟代理人　連一鴻律師
上列當事人間請求撤銷詐害行為事件，上訴人對於中華民國九十
五年七月二十五日台灣高等法院第二審判決（九十四年度上字第
九三一號），提起上訴，本院判決如下：
    主  文
原判決廢棄，發回台灣高等法院。
    理  由
本件被上訴人主張：上訴人甲○○、丙○○○及己○○、庚○○
、辛○○、壬○○、癸○○（以上五人下稱己○○等五人）之被
繼承人林宜桐（民國九十四年三月七日死亡）將所有坐落台北縣
新莊市○○段七四八地號土地（下稱系爭土地）提供與訴外人汎
錡建設股份有限公司（下稱汎錡公司）合建龍安大第房屋，甲○
○、丙○○○及林宜桐並於八十七年三月六日與被上訴人簽訂協
議書（下稱系爭協議書），同意將戶別編號C6、C7棟一樓及C6棟
二至八樓暨車位七位分配予伊，C6棟二至八樓及C7棟一樓（下稱
系爭建物）於汎錡公司移轉所有權登記予林宜桐應有部分三分之
一、甲○○、丙○○○應有部分各十二分之一後，再由林宜桐、
甲○○、丙○○○移轉登記予伊。詎甲○○、丙○○○於取得上
開所有權後，竟將其等應有部分各十二分之一分別贈與其子上訴
人乙○○、丁○○，並分別辦畢所有權移轉登記（如第一審判決
附表一、二所示，下稱附表一、二）；林宜桐則將其所取得應有
部分三分之一，除建號四八六○號建物（台北縣新莊市○○街二
○○號四樓）外，其餘七間建物於出賣予上訴人戊○○，並辦畢
所有權移轉登記（如第一審判決附表三所示，下稱附表三）。甲
○○、丙○○○及林宜桐分別以贈與或買賣為原因移轉如附表一
、二、三所示建物所有權登記予乙○○、丁○○及戊○○之行為
，顯有害於被上訴人之債權等情。爰依民法第二百四十四條第一
項、第二項及第四項前段規定，求為命(一)甲○○與乙○○間就附
表一所示建物，於九十年八月九日所為贈與行為及同年月二十三
日所為所有權移轉登記行為應予撤銷，乙○○應將該所有權移轉
登記塗銷。(二)丙○○○與丁○○間就附表二所示建物，於九十年
八月九日所為贈與行為及同年月三十一日所為所有權移轉登記行
為應予撤銷，丁○○應將該所有權移轉登記塗銷。(三)己○○等五
人之被繼承人林宜桐與戊○○間就附表三所示建物，於九十年八
月九日所為買賣行為及同年月三十一日所為所有權移轉登記行為
應予撤銷，戊○○應將該所有權移轉登記塗銷。
上訴人則以：被上訴人因無權占用甲○○、丙○○○及林宜桐與
汎錡公司合建之系爭土地，甲○○、丙○○○及林宜桐為免違約
賠償，遭被上訴人脅迫與之簽訂系爭協議書，同意將系爭建物贈
與被上訴人，然系爭協議書係以被上訴人自系爭土地搬遷為條件
，為附負擔之贈與，因系爭建物尚未為移轉登記，依修正前民法
第四百零七條規定，該贈與契約無效。被上訴人對甲○○、丙○
○○及林宜桐脅迫已構成侵權行為，依民法第一百九十八條規定
，伊仍得拒絕履行。又林宜桐與戊○○間之買賣屬有償行為，戊
○○不知林宜桐與被上訴人間有系爭協議書糾紛，被上訴人主張
該買賣為詐害債權行為，顯屬無據。且被上訴人於台灣高等法院
另案九十一年度重上字第五六號事件（下稱原審另案）審理期間
即多次至地政機關申請調閱系爭土地及建物登記簿謄本，早已知
悉上訴人間移轉系爭房地之事實，竟遲至九十三年十月六日始提
起本件訴訟，顯已逾民法第二百四十五條所定一年之除斥期間等
語，資為抗辯。
原審將第一審所為上訴人敗訴之判決予以維持，駁回上訴人之上
訴，無非以：查系爭協議書除於第二條約定分配之不動產明細外
，並於第四條約定：「甲方（即甲○○、丙○○○及林宜桐）支
付乙方（即被上訴人）之搬遷費新台幣（下同）三百萬元整，於
立協議書同時交付」等語，且甲○○、丙○○○及林宜桐於台灣
高等法院另案亦自陳已交付三百萬元搬遷費予被上訴人，及其等
與汎錡公司之合建契約因被上訴人占有系爭土地無法履行，因而
簽訂系爭協議書等情，則被上訴人與甲○○、丙○○○及林宜桐
因簽訂系爭協議書而互負有相當之義務，系爭協議書尚難認係附
負擔之贈與。次查，甲○○、丙○○○及林宜桐雖辯稱伊等係遭
被上訴人脅迫而簽訂系爭協議書云云，惟為被上訴人所否認，依
證人即系爭協議書見證人吳共業及見證律師吳展旭在另案審理之
證言觀之，均未證述兩造簽訂系爭協議書當時有何脅迫情事，且
經核上訴人所提出被上訴人與訴外人林宜標、林繼鍾之對話錄音
內容，均無法據以證明甲○○、丙○○○及林宜桐係遭被上訴人
脅迫而簽訂系爭協議書。再參以另案雖尚未審結，然依第一審法
院於九十年十二月十八日就該案第一審判決所為之補充判決，認
定系爭協議書係屬有效，並無脅迫，且性質上非屬贈與契約，業
經判決確定等情，甲○○、丙○○○及林宜桐於本件再執此抗辯
，自無足採，亦無民法第一百九十八條債權廢止請求權之適用。
另查，依系爭協議書第二條分配明細約定，甲○○、丙○○○、
林宜桐應將龍安大第戶別編號C6、C7棟一樓（二戶合計三十六坪
）及戶別編號C6棟二至八樓暨車位七位移轉所有權登記予被上訴
人；另依甲○○、丙○○○及林宜桐與其他合建地主簽訂之房屋
分配同意書第二條約定，林宜桐應有部分三分之一，上訴人甲○
○、丙○○○應有部分各十二分之一，其餘應有部分均為林宜宗
之子女林琇真、戊○○、乙○○及林宜柳之子女丁○○、林凱盈
、林偉國各依應有部分十二分之一所有，惟林琇真、戊○○、乙
○○、丁○○、林凱盈、林偉國並非系爭協議書之當事人，甲○
○、丙○○○就其等無法給付各應移轉權利範圍三分之一之差額
各為十二分之三予被上訴人部分，自應負債務不履行之損害賠償
責任；又上開七個車位，每車位以五十萬元計算，甲○○、丙○
○○各應賠償被上訴人車位之損害額為八十七萬五千元；C6棟一
樓依上開房屋分配同意書第二條約定，係屬林宜銘所有，C7棟一
樓係分配甲○○、丙○○○、林宜桐、林琇真、林凱盈、林偉國
，僅有三十三．七七坪，不足三十六坪，此債務不履行之損害賠
償金額為六十六萬九千元（300,000元×2.23坪＝669,000元），
因係可分之債，應由甲○○、丙○○○及林宜桐各平均分擔二十
二萬三千元；C6棟二至八樓，每戶均不足三十六坪，依系爭協議
書約定，甲○○、丙○○○及林宜桐應以三百萬元補貼被上訴人
，此亦係可分之債，應由甲○○、丙○○○、林宜桐各平均分擔
一百萬元。以上合計甲○○、丙○○○各應給付被上訴人二百零
九萬八千元，林宜桐應給付被上訴人一百二十二萬三千元。又上
述甲○○、丙○○○就其等無法給付應移轉之權利範圍各十二分
之三部分，被上訴人自得請求債務不履行之損害賠償，上開七戶
建物建造成本每坪以四萬二千元計，甲○○、丙○○○就此七戶
建物各應賠償被上訴人損害額二百二十四萬七千六百三十元（42
,000 元×30.58坪×7戶×1/2÷2＝2,247,630元），因原審另案
之第一審（台灣板橋地方法院八十九年度重訴字第一二三號）判
決漏未裁判，經被上訴人聲請補充判決，原審另案之第一審於九
十年十二月十八日補充判決甲○○、丙○○○各應再給付被上訴
人二百二十四萬七千六百三十元本息，甲○○、丙○○○及林宜
桐就該補充判決並未上訴而告確定，是被上訴人對甲○○、丙○
○○尚有金錢債權各四百三十四萬五千六百三十元（其中各二百
二十四萬七千六百三十元部分已確定），對林宜桐尚有金錢債權
一百二十二萬三千元。復查，甲○○所有之其他財產僅有MAZDA,
2003年份，1991 C.C之汽車一輛；丙○○○無其他財產；林宜桐
雖有土地二筆及房屋三間，但其所有台北縣新莊市○○段七四八
、七四八之一地號土地各應有部分三分之一及台北縣新莊市○○
街二○○號四樓應有部分三分之一係應移轉所有權登記予被上訴
人，其餘台北縣新莊市○○路二五○號、二五二號應有部分六分
之一係未辦理保存登記之違章鐵皮房屋，其現值僅為十一萬九千
三百三十三元及二十二萬八千九百三十三元，有財政部台北市國
稅局甲○○、丙○○○及林宜桐之財產歸屬資料清單可佐，均不
足以清償其等之上開金錢債務，甲○○、丙○○○及林宜桐分別
將如附表一、二、三所示建物贈與或出賣並移轉所有權登記予乙
○○、丁○○、戊○○，自有害及被上訴人上開給付特定物為標
的之債權及金錢債權。是甲○○、丙○○○及林宜桐就如附表一
、二、三所示建物所為贈與及買賣並移轉所有權登記之行為，並
非僅有害及被上訴人請求給付特定物為標的之債權，依民法第二
百四十四條第三項之規定，被上訴人自得提起本件撤銷詐害債權
之訴。又另案於八十九年四月十四日送達戊○○之送達證書係送
達言詞辯論通知書及起訴狀繕本，由上訴人戊○○之同居人即其
胞弟上訴人乙○○收受，已生送達效力，戊○○自不得諉為不知
該起訴狀之內容；又依戊○○於八十九年二月間收受汎錡公司委
請吳展旭律師寄發敦旭律字第八九○二二一號函件及嗣於同年三
月一日共同具名致函汎錡公司時，即已知悉被上訴人請求移轉登
記系爭建物，是戊○○嗣於九十年八月九日向林宜桐購買如附表
三所示建物時，顯知悉有損害被上訴人之權利，被上訴人自得依
民法第二百四十四條第二項之規定訴請法院撤銷之。末查，被上
訴人於九十一年間所申請土地及建物登記謄本，尚無法知悉甲○
○、丙○○○及林宜桐已將如附表一、二、三所示建物移轉所有
權登記予乙○○、丁○○、戊○○之事實，被上訴人主張伊等係
於九十三年三月三十日始悉如附表一、二、三所示建物移轉之經
過，認為有害及伊等之債權，嗣於同年十月六日提起本件撤銷詐
害行為訴訟等情，亦有系爭建物登記謄本及原法院收狀章戳可稽
，是被上訴人提起本件訴訟並未逾一年除斥期間，應可認定。綜
上所述，被上訴人請求，自屬應予准許等詞，為其判斷之基礎。
查台灣板橋地方法院八十九年度重訴字第一二三號請求履行契約
事件，被上訴人請求甲○○、林宜桐、丙○○○移轉上開七四八
地號土地應有部分，已據判決駁回（見一審卷第一宗第三一頁）
，當事人上訴，刻在原審另案審理中，對系爭協議書效力如何，
亦待審理，原審竟謂：林宜桐所有台北縣新莊市○○段七四八地
號土地應有部分三分之一係應移轉所有權登記予被上訴人云云，
而未說明其所憑之依據，尚屬可議。雖該事件之補充判決（損害
賠償）部分已告確定，縱該補充判決諭知被上訴人勝訴，何以其
效力及於本件，原審未說明其理由，自有欠洽。又林宜桐所有房
地之價值如何，自應以市價計算，而非以課稅現值或公告現值為
準，原審未遑查明，逕以課稅現值或公告現值為認定標準（見一
審卷第一宗第二七二頁至第二七三頁），亦有未當。復戊○○於
八十九年二月間收受汎錡公司委請吳展旭律師寄發敦旭律字第八
九○二二一號函件，及嗣於同年三月一日具名致函汎錡公司，均
在論及戊○○與汎錡公司可否為產權移轉及交屋之問題，其中雖
言及林宜桐之土地為被上訴人聲請假處分在案，亦似僅涉及移轉
該特定房地所有權之問題（見一審卷第二宗第二三頁至第二四頁
），然特定債權不得為詐害行為撤銷之客體，斯時戊○○似無明
知有害於被上訴人之債權之情事。嗣戊○○取得產權登記後，被
上訴人始請求債務不履行之損害賠償，能否謂戊○○於買賣及取
得產權時，明知有害於被上訴人之債權，非無疑義。末查上訴人
辯稱應依職權向地政機關函查被上訴人聲請謄本之紀錄，以查明
本件是否已除斥期間經過等語（見原審卷第三七頁），原審就此
未說明其取捨意見，殊有未洽。上訴論旨，指摘原判決違背法令
，求予廢棄，非無理由。
據上論結，本件上訴為有理由。依民事訴訟法第四百七十七條第
一項、第四百七十八條第二項，判決如主文。
中　　華　　民　　國　九十六　年　　三　　月　　八　　日
                      最高法院民事第八庭
                          審判長法官  朱　建　男
                                法官  顏　南　全
                                法官  許　澍　林
                                法官  鄭　傑　夫
                                法官  蘇　清　恭
      本件正本證明與原本無異
                                      書  記  官
中　　華　　民　　國　九十六　年　　三　　月   十九   日
                                                  z
